臺灣臺南地方法院刑事判決
110年度訴字第407號
公  訴  人  臺灣臺南地方檢察署檢察官
被      告  林俊宏


上列被告因違反森林法等案件，經檢察官提起公訴（109年度偵
字第18400號），被告於本院準備程序中就被訴事實為有罪之陳
述，經本院合議庭裁定由受命法官獨任進行簡式審判程序，判決
如下：
    主  文
乙○○犯水土保持法第三十二條第四項、第一項之非法占用致水土
流失未遂罪，處有期徒刑肆月，如易科罰金，以新臺幣壹仟元折
算壹日。緩刑貳年，緩刑期間付保護管束，並應於本判決確定之
日起壹年內接受法治教育貳場次。
未扣案犯罪所得新臺幣陸佰陸拾伍元沒收，於全部或一部不能沒
收或不宜執行沒收時，追徵其價額。
    事  實
一、乙○○係臺南市○鎮區○○段000地號土地（下稱156地號土地，
    其已得其他共有人之同意使用）之共有人之一，明知相鄰15
    6地號土地之同段1012地號土地（下稱1012地號土地，此為
    行政院農業委員會林務局【下簡稱林務局】管理之國有林區
    土地，並屬水土保持法第3條第3款規定之山坡地，惟非山坡
    地保育利用條例規定之山坡地）為國有林區山坡地，未經管
    理機關之同意，且未擬具水土保持計畫送請主管機關核定，
    不得擅自占用，竟為蓄積溪流沖刷之土石，於民國109年2月
    間某日，基於非法占用國有林區山坡地之犯意，未經林務局
    之同意，亦未擬具水土保持計畫送請主管機關核定，即擅自
    駕駛挖土機將不詳他處工程剩餘之土方載運至156地號土地
    （此部分非無權占用）及1012地號土地之坑溝處堆置、填成
    土堤並蓋有帆布，以攔阻逕流形成水塘，以此方式無權占用
    1012地號土地（占用範圍如附件土地複丈成果圖所示A2及B2
    部分，占用面積共計329平方公尺，其中A2土堤部分面積為8
    4平方公尺，B2水塘部分面積為245平方公尺），上開堆置之
    土堤不合於水土保持技術規範，有致生水土流失之虞，惟未
    發生水土流失之實害結果。嗣經行政院農業委員會林務局嘉
    義林區管理處（下簡稱林務局嘉義林管處）玉井工作站人員
    接獲臺南市政府水利局通報發覺上情後報警處理，經內政部
    警政署保安警察第七總隊第七大隊警員於109年6月17日會同
    嘉義林管處、臺南市政府水利局等人員前往現場勘查，始查
    悉上情。
二、案經林務局嘉義林管處、臺南市政府水利局訴由內政部警政
    署保安警察第七總隊第七大隊報告臺灣臺南地方檢察署檢察
    官偵查起訴。
    理  由
一、本案被告乙○○所犯係死刑、無期徒刑或最輕本刑為3年以上
    有期徒刑以外之罪，亦非屬高等法院管轄第一審案件之罪，
    其於本院準備程序中就被訴事實為有罪之陳述，經本院告知
    簡式審判程序之旨，並聽取檢察官及被告之意見後，依刑事
    訴訟法第273條之1第1項之規定，裁定行簡式審判程序，是
    依刑事訴訟法第273條之2規定，本件之證據調查，不受同法
    第159條第1項、第161條之2、第161條之3、第163條之1及第
    164條至第170條所規定證據能力認定及調查方式之限制。另
    本判決所引用之非供述證據，與本案待證事實均具有證據關
    聯性，且無證據證明係公務員違背法定程序所取得，依刑事
    訴訟法第158條之4規定之反面解釋，自有證據能力。
二、上開犯罪事實，業據被告於本院準備程序及審理時坦承不諱
    （本院卷第105、107、282至290頁），核與證人即臺南市政
    府水利局人員丙○○、證人即林務局嘉義林管處人員甲○○分別
    於警詢及偵查中之證述大致相符（警卷第7至12頁、偵卷第2
    3頁；警卷第13至17頁、偵卷第24頁、第79至81頁），復有
    林務局嘉義林管處109年5月11日嘉玉政字第1095602249號函
    暨所附森林被害告訴書、臺南市○鎮區○○段0000地號、156地
    號土地建物查詢資料及現場照片（警卷第25至27、33、35至
    36、39至41頁）、1012地號土地之地籍圖資網路便民服務系
    統查詢資料1份（偵卷第85頁）、內政部警政署保安警察第
    七總隊第七大隊109年6月4日保七七大刑字第1090002024號
    函暨所附109年6月17日臺南市水利局山坡地保育利用管理查
    報與取締調查紀錄（警卷第43至46頁）、臺南市政府水利局
    109年7月7日南市水保字第1090819147號函暨所附臺南市政
    府水利局109年7月1日會勘紀錄（警卷第51至55頁）、1012
    地號土地109年3月20日現場照片4張（偵卷第41至42頁）、
    臺灣臺南地方檢察署檢察官109年11月13日勘驗筆錄1份及現
    場照片13張（偵卷第61至69頁）、臺南市新化地政事務所10
    9年12月10日所測字第1090115011號函所附109年11月13日複
    丈成果圖1份（偵卷第71至73頁）、臺南市新化地政事務所1
    04年5月20日土地複丈成果圖1份（偵卷第39頁）、林務局嘉
    義林管處110年8月5日嘉政字第1105107906號函暨所附104年
    5月20日土地鑑界照片6張、航照圖及上開109年11月13日複
    丈成果圖套繪水系圖並以手繪標示塑膠樁資料各1份（本院
    卷第193至205頁）、臺南市政府101年9月25日府水保字第10
    10782275號函暨附件臺南市位屬公告山坡地範圍及特定水土
    保持區行政轄區明細表、行政院農業委員會98年8月4日農授
    水保字第0981850245號公告臺南市包含山坡地範圍之地段明
    細表各1份（本院卷第23至25、27至28頁）、臺南市政府水
    利局110年8月2日南市水保字第1100919798號函暨所附110年
    7月27日致生水土流失案件現場會勘紀錄1份（本院卷第97至
    100頁）、被告提出之切結書及臺南市○鎮區○○段000地號既
    設土堤安全評估報告書（本院卷第113至175頁）在卷可參，
    足認被告上開任意性自白與事實相符，應堪採信。又被告如
    事實欄所載在1012地號土地堆置土堤蓄積水塘之行為，經臺
    南市政府水利局人員會勘判斷土堤邊坡及溢洪口不合水土保
    持技術規範，雖尚無水土流失情形，但仍有致生水土流失之
    疑慮等情，有該局109年7月1日會勘紀錄、110年8月2日南市
    水保字第1100919798號函暨所附110年7月27日致生水土流失
    案件現場會勘紀錄各1份在卷可參（警卷第55頁、本院卷第9
    7至100頁），亦堪認本件被告非法占用1012地號土地行為，
    有致生水土流失之虞，尚未發生水土流失實害結果之事實。
    是本案事證明確，被告犯行洵堪認定，應依法論科。
三、論罪科刑：
  ㈠水土保持法第3條第3款規定之「山坡地」，係指國有林事業
    區、試驗用林地、保安林地，及經中央或直轄市主管機關參
    照自然形勢、行政區域或保育、利用之需要，就合於同條款
    第1、2目情形之一者劃定範圍，報請行政院核定公告之公、
    私有土地；而山坡地保育利用條例第3條所稱之「山坡地」
    ，係指國有林事業區、試驗用林地及保安林地以外，經中央
    或直轄市主管機關參照自然形勢、行政區域或保育、利用之
    需要，就合於標高在100公尺以上，或標高未滿100公尺，而
    其平均坡度在百分之5以上等情形之一者，劃定範圍，報請
    行政院核定公告之公、私有土地而言。因此，若屬國有林事
    業區、試驗用林地、保安林地，即非山坡地保育利用條例所
    稱之山坡地；與水土保持法第3條第3款所規定之山坡地包含
    國有林事業區、試驗用林地、保安林地之情形，其範圍並不
    盡相同。本件被告非法占用之1012地號土地，使用分區為森
    林區，使用地類別為國土保安用地，管理者為林務局，並經
    行政院農業委員會公告屬山坡地，且編定為「第2011號土砂
    捍止保安林」範圍內，有土地建物查詢資料、臺南市位屬公
    告山坡地範圍及特定水土保持區行政轄區明細表、林務局嘉
    義林管處110年5月21日嘉政字第1105162978號函暨所附行政
    院農業委員會102年8月1日農林務字第1021722112號公告影
    本及臺南市境內編號第2011號土砂捍止保安林檢訂前後明細
    表（表二）各1份在卷可佐（警卷第33頁、本院卷第25頁、
    第45至50頁），依上開說明，1012號土地自屬水土保持法第
    3條第3款規定之山坡地，惟非山坡地保育利用條例第3條規
    定之山坡地，先予敘明。
  ㈡又水土保持法第32條第1項之罪，以「在公有或私人山坡地或
    國、公有林區或他人私有林區內未經同意擅自墾殖、占用或
    從事同法第8條第1項第2款至第5款之開發、經營或使用，致
    生水土流失或毀損水土保持之處理與維護設施」為成立要件
    ，該條之規定雖重在山坡地或林區內水土保持之處理與維護
    ，但亦含有竊佔罪之性質，以未經土地所有權人同意，擅自
    墾殖、占用或開發、經營、使用為必要，本質上為竊佔罪之
    特別規定（最高法院98年度台上字第5782號判決意旨參照）
    。森林法第51條、水土保持法第32條等規定，就「於他人森
    林或林地內」、「在公有或私人山坡地或國、公有林區或他
    人私有林區內」，擅自墾殖、占用者，均設有刑罰罰則。考
    其立法意旨，均在為保育森林資源，維持森林植被自然原貌
    ，維護森林資源永續利用，及確保水源涵養和水土保持等目
    的，其所保護之法益均為自然資源林木及水源之永續經營利
    用，為單一社會法益；就擅自占用他人土地而言，復與刑法
    第320條第2項之竊佔罪要件相當。第以各該刑罰條文所保護
    者既為內涵相同之單一社會法益，是則一行為而該當於上揭
    森林法、水土保持法及刑法竊佔罪等相關刑罰罰則，此即為
    法規競合現象，自僅構成單純一罪，並應依法規競合吸收關
    係之法理，擇一適用水土保持法第32條規定論處（最高法院
    96年度台上字第1498號判決意旨參照）。又水土保持法第32
    條第1項在公有或私人山坡地內未經同意擅自墾殖、占用或
    從事開發、經營或使用，致生水土流失或毀損水土保持之處
    理與維護設施罪，為實害犯，以發生水土流失或毀損水土保
    持之處理與維護設施之結果為必要；如已實施上開犯行，而
    尚未發生水土流失或毀損水土保持之處理與維護設施之結果
    者，應屬同條第4項未遂犯處罰之範疇。
  ㈢本件被告未經林務局之同意，亦未擬具水土保持計畫送請主
    管機關核定，即擅自在1012地號土地坑溝處堆置土堤並蓋有
    帆布，以攔阻逕流形成水塘，致生水土流失之虞，惟尚未發
    生水土流失之實害結果，是核被告所為，係犯水土保持法第
    32條第4項、第1項之非法占用致水土流失未遂罪。被告基於
    單一犯意，自109年2月間起堆置土堤迄110年11月7日移除止
    （詳後述），未經同意擅自占用1012地號土地之行為，為繼
    續犯，應論以一罪。公訴意旨雖認被告係涉犯刑法第320條
    第2項、森林法第51條第1項、水土保持法第32條第1、4項等
    罪，屬想像競合犯，應從一重之森林法第51條第1項之罪處
    斷云云，惟揆諸上開說明，被告以一行為而該當於上揭森林
    法、水土保持法及刑法竊佔罪等相關刑罰罰則，此為法規競
    合現象，自僅構成單純一罪，並應依法規競合吸收關係之法
    理，擇一適用水土保持法第32條規定論處，是此部分公訴意
    旨容有誤會。至本案1012地號土地雖經行政院農業委員會公
    告編定為「第2011號土砂捍止保安林」範圍內，惟被告於本
    院審理時供稱其沒有看過上開公告等語（本院卷第286頁）
    ，參以卷內積極證據均不足以證明被告於本案行為時對於10
    12地號土地位屬保安林範圍之事實有所認識，自應於被告主
    觀犯意之範圍內論以水土保持法第32條第4項、第1項之非法
    占用致水土流失未遂罪，起訴事實亦未論載被告主觀上知悉
    為保安林而涉犯森林法第51條第3項、第1項非法占用保安林
    地之罪名，附此陳明。
  ㈣被告本案非法占用土地行為已著手於水土保持法第32條第1項
    犯罪之實行，惟未致生水土流失之實害結果，為未遂犯，衡
    其所犯情節，爰依刑法第25條第2項規定，按既遂犯之刑減
    輕之。至被告行為雖未致生水土流失情形，然審酌被告本案
    占用土地之手段及占用面積等節，尚難認其情節輕微而顯可
    憫恕，自無水土保持法第32條第1項但書減輕或免除其刑規
    定之適用，附此敘明。
  ㈤爰審酌被告無視自然生態環境之保育，未經林務局之同意，
    亦未擬具水土保持計畫送請主管機關核定，即擅自占用國有
    林區山坡地填置土堤並蓄積水塘，雖未致生水土流失之結果
    ，然對於山坡地自然資源及水土保持之維護仍有潛在危害，
    所為應予非難，惟念及被告於本院審理時終能坦承犯行，且
    已移除其在1012地號土地堆置之土堤及帆布並回復原狀，有
    林務局嘉義林管處110年11月26日嘉政字第1105215256號函
    暨所附訪談紀錄及現場照片附卷可佐（本院卷第221至227頁
    、第293至296頁），其犯後態度良好，併考量被告犯罪動機
    、目的、手段、占用面積及占用期間，暨尚未致生水土流失
    實害結果等情，兼衡被告於本院審理時自述高職肄業、已婚
    、小孩已成年、目前從事板模工、月收入約新臺幣（下同）
    1萬餘元、無須扶養任何人等智識程度及家庭經濟生活狀況
    （本院卷第290頁）等一切情狀，量處如主文第1項所示之刑
    ，並諭知易科罰金之折算標準。
  ㈥末查，被告未曾因故意犯罪受有期徒刑以上刑之宣告，有其
    臺灣高等法院被告前案紀錄表在卷可查，其因一時失慮致罹
    刑章，犯後已坦承犯行，並已就本案占用1012地號土地部分
    全部回復原狀，犯後態度良好，足見被告積極面對己錯並盡
    力彌補損害，已知所悔悟，堪信被告經此科刑教訓，應當知
    所警惕而無再犯之虞，本院因認本件刑之宣告以暫不執行為
    適當，爰依刑法第74條第1項第1款規定，宣告緩刑2年，以
    勵自新。又為使被告於緩刑期間內，能深知警惕，並確實督
    促被告建立正確法律觀念，本院認另有課予被告預防再犯所
    為必要命令之必要，爰依同條第2項第8款規定，諭知被告於
    本判決確定之日起1年內應接受法治教育2場次，併依同法第
    93條第1項第2款規定，諭知於緩刑期間付保護管束，期使被
    告能藉此培養正確法治觀念，日後謹慎行事。又倘被告於緩
    刑期間再犯他罪，或有其他符合法定撤銷緩刑之原因，均可
    能由檢察官聲請撤銷本件緩刑宣告，而生仍須執行所宣告之
    刑之後果，附予指明。
四、沒收部分：
　㈠水土保持法第32條規定係於105年11月30日修正公布，並自10
    5年12月2日施行，其修法意旨說明該次修正係將第5項修正
    為「犯本條之罪者，其墾殖物、工作物、施工材料及所使用
    之機具，不問屬於犯罪行為人與否，沒收之」，以為刑法第
    38條第2項之特別規定。故水土保持法第32條第5項係刑法沒
    收規定之特別規定，自應優先適用；至其餘有關沒收之規定
    則回歸適用新修正刑法第五章之一等規定，合先敘明。
　㈡按犯罪所得，屬於犯罪行為人者，沒收之；於全部或一部不
    能沒收或不宜執行沒收時，追徵其價額；第1項及第2項之犯
    罪所得，包括違法行為所得、其變得之物或財產上利益及其
    孳息；犯罪所得及追徵之範圍與價額，認定顯有困難時，得
    以估算認定之，刑法第38條之1第1項前段、第3項、第4項、
    第38條之2第1項前段分別定有明文。「任何人都不得保有犯
    罪所得」為普世基本法律原則，犯罪所得之沒收、追繳或追
    徵，在於剝奪犯罪行為人之實際犯罪所得（原物或其替代價
    值利益），使其不能坐享犯罪之成果，以杜絕犯罪誘因，可
    謂對抗、防止經濟、貪瀆犯罪之重要刑事措施，性質上屬類
    似不當得利之衡平措施，著重所受利得之剝奪。是被告無正
    當權源，擅自占用本案1012地號土地，自應就其占用所獲得
    之利益，即相當於租金之不當得利，計算其犯罪所得，予以
    沒收。查被告開始占用之時間係109年2月間某日，而依林務
    局嘉義林管處110年11月26日嘉政字第1105215256號函（本
    院卷第221頁）所記載被告通知其已移除土堤及帆布之時間
    為110年11月7日，則以最有利於被告之認定，其占用期間為
    109年2月29日至110年11月6日，又依林務局嘉義林管處110
    年12月28日嘉政字第1105215729號函覆內容（本院卷第259
    至260頁），占用1012地號土地之使用補償金係依土地每年
    當期申報地價總額乘以百分之5之方式計收，經查詢1012地
    號土地109年及110年度之土地申報地價均為24元，有申報地
    價查詢資料2份附卷可參（本院卷第233至235頁），是以此
    計算方式進行估算被告上開占用期間之不當得利為665元（
    計算式：329平方公尺x24元x5％÷12個月x<1/29+20+6/30個月
    >=665元，小數點以下捨去），核屬其本案犯罪所得，未據
    扣案，被告亦未與林務局嘉義林管處約定賠償，此有前引林
    務局嘉義林管處110年12月28日函文可佐（本院卷第259頁）
    ，是被告上開犯罪所得665元自應依刑法第38條之1第1項前
    段、第3項規定，宣告沒收，於全部或一部不能沒收或不宜
    執行沒收時，追徵其價額。
　㈢又按犯本條之罪者，其墾殖物、工作物、施工材料及所使用
    之機具，不問屬於犯罪行為人與否，沒收之，水土保持法第
    32條第5項定有明文。上開規定係採義務沒收主義，祇要合
    於前述規定，法院即應為相關沒收之諭知。惟新修正刑法為
    符合比例原則，兼顧訴訟經濟節省法院不必要之勞費，及考
    量義務沒收對於被沒收人之最低限度生活產生影響，亦於刑
    法第38條之2第2項增訂過苛條款，允由法院依個案情形，就
    應沒收之物，不予宣告沒收或給予酌減，此係屬事實審法院
    得依職權裁量之事項，由法院就具體個案情形，衡以公平正
    義及犯罪預防之目的，為自由裁量權之行使。查本件被告所
    駕駛用以堆置土堤之挖土機，固屬被告本案犯行所使用之機
    具，惟考量被告本案僅單次使用，並非長期密集使用之情形
    ，又該挖土機之價值與被告本案犯罪所得價值懸殊，若予宣
    告沒收，容有過苛之虞，爰依刑法第38條之2第2項之規定，
    就被告犯罪所用之挖土機，不予宣告沒收；另被告堆置之土
    堤及帆布等材料，業經被告全數移除，有前引嘉義林管處函
    文暨所附訪談紀錄及現場照片可佐，已無沒收必要，亦不予
    宣告沒收，均併此陳明。
據上論斷，應依刑事訴訟法第273條之1第1項、第299條第1項前
段，判決如主文。
本案經檢察官陳鋕銘提起公訴，檢察官吳坤城、丁○○到庭執行職
務。
中　　華　　民　　國　　111 　年　　2 　　月　　17　　日
                  刑事第七庭  法　官  吳彥慧
以上正本證明與原本無異。
如不服本判決應於收受本判決後20日內向本院提出上訴書狀，並
應敘述具體理由。其未敘述上訴理由者，應於上訴期間屆滿後20
日內向本院補提理由書狀（均須按他造當事人之人數附繕本）「
切勿逕送上級法院」。 
　　　　　　　　　　　　　　　書記官  張儷瓊
中　　華　　民　　國　　111 　年　　2 　　月　　21　　日
附件：臺南市新化地政事務所109年12月10日所測字第109011501
      1號函所附109年11月13日複丈成果圖
附錄本案論罪科刑法條全文：
水土保持法第32條
在公有或私人山坡地或國、公有林區或他人私有林區內未經同意
擅自墾殖、占用或從事第8條第1項第2款至第5款之開發、經營或
使用，致生水土流失或毀損水土保持之處理與維護設施者，處六
個月以上5年以下有期徒刑，得併科新台幣60萬元以下罰金。但
其情節輕微，顯可憫恕者，得減輕或免除其刑。
前項情形致釀成災害者，加重其刑至二分之一；因而致人於死者
，處5年以上12年以下有期徒刑，得併科新台幣1百萬元以下罰金
；致重傷者，處3年以上10年以下有期徒刑，得併科新台幣80萬
元以下罰金。
因過失犯第1項之罪致釀成災害者，處1年以下有期徒刑，得併科
新臺幣60萬元以下罰金。
第1項未遂犯罰之。
犯本條之罰者，其墾殖物、工作物、施工材料及所使用之機具沒
收之。